臺灣高等法院臺中分院民事判決
110年度上易字第381號

上  訴  人  李燦章  
輔  佐  人  子○○  
被 上訴 人  李雪貞  

上列當事人間請求所有權移轉登記事件，上訴人對於中華民國11
0年4月20日臺灣臺中地方法院109年度訴字第3694號第一審判決
提起上訴，本院於110年12月8日言詞辯論終結，判決如下：
    主      文
上訴駁回。
第二審訴訟費用由上訴人負擔。　　
    事實及理由
一、上訴人主張：
　　分割前臺中市○○區○○段000地號土地（下稱分割前000號土地
    ）原係兩造及訴外人甲○○、乙○○、丙○○、丁○○所共有，應有
    部分均為1/6，嗣丁○○之應有部分遭法院拍賣，而由訴外人
    戊○○取得，上訴人為免家族土地流落外人，而於民國97年4
    月間，以新臺幣（下同）70萬元向戊○○購買其應有部分，當
    時上訴人與甲○○、乙○○因糾紛涉訟，上訴人依被上訴人之建
    議，借用被上訴人名義作為登記名義人，嗣分割前000號土
    地因裁判分割，增加000-0地號土地（下稱000-0號土地），
    分割後000地號土地（下稱系爭土地）由兩造分得，上訴人
    之應有部分為1/3，被上訴人之應有部分為2/3，上訴人於上
    開訴訟終結後，於109年9月2日以存證信函向被上訴人終止
    借名登記契約，要求被上訴人返還系爭土地借名之應有部分
    遭拒，爰依終止借名登記後類推民法第541條第2項規定，提
    起本訴，請求被上訴人將系爭土地應有部分1/3移轉登記與
    上訴人。
二、被上訴人則以：
　　被上訴人向戊○○購買分割前000號土地之應有部分時，係將
    證件及現金委託上訴人前往代書處辦理過戶事宜，兩造間並
    無借名登記契約存在，且被上訴人於購買後，持有土地之所
    有權狀至今，稅金亦由被上訴人繳納，至與戊○○間簽訂之買
    賣契約上，以大甲區農會支票支付部分價金39萬元之記載，
    被上訴人並不知情，被上訴人係以自有資金購買，從未向他
    人借款等語，資為抗辯。
三、原審為上訴人敗訴之判決，上訴人不服，提起上訴，上訴人
    之上訴聲明：㈠原判決廢棄。㈡被上訴人應將系爭土地應有部
    分1/3移轉登記與上訴人。被上訴人則答辯聲明：上訴駁回
    。
四、兩造不爭執事項及本件爭點（見本院卷㈡第15-16頁）：
㈠、不爭執事項： 
⑴、分割前000號土地原係兩造及甲○○、乙○○、丙○○、丁○○所共有
    ，應有部分各為1/6，嗣丁○○之應有部分1/6經法院拍賣，由
    戊○○取得所有權，戊○○之應有部分1/6 於
　　97年7月31日以買賣為原因移轉登記與被上訴人，買賣之移
    轉所有權登記由地政士己○○受託辦理。丙○○死亡後，其應有
    部分1/6 ，於97年7月11日以繼承為原因，由訴外人庚○○、
    辛○○、壬○○、癸○○繼承取得，應有部分各為1/24。
⑵、兩造於104年間訴請法院就分割前000號土地為裁判分割，經
    原審法院以104年度訴字第2680號判決（下稱分割訴訟），
    將分割前000號土地分割為系爭土地及000-0號土地，並將系
    爭土地分由兩造所共有，上訴人應有部分為1/3、被上訴人
    應有部分為2/3。
⑶、被上訴人於97年4月25日，以印鑑遺失為原因，向臺北○○○○○○
    ○○○○○申請變更印鑑。
⑷、上訴人曾於109年9月2日寄發臺中民權路郵局存證號碼000000
    號存證信函與被上訴人，主張就登記於被上訴人名下之系爭
    土地應有部分2/3為終止借名登記之意思表示。被上訴人有
    收到上開存證信函。
㈡、爭執事項：
    上訴人主張系爭土地應有部分1/3，係借用被上訴人名義為
    登記，因終止借名登記契約而訴請移轉系爭土地應有部分1/
    3，有無理由?
五、本院之判斷：
㈠、按稱「借名登記」者，謂當事人約定一方將自己之財產以他
    方名義登記，而仍由自己管理、使用、處分，他方允就該財
    產為出名登記之契約，其成立側重於借名者與出名者間之信
    任關係，及出名者與該登記有關之勞務給付，具有不屬於法
    律上所定其他契約種類之勞務給付契約性質，在性質上應與
    委任契約同視，倘其內容不違反強制、禁止規定或公序良俗
    者，當賦予無名契約之法律上效力，並類推適用民法委任之
    相關規定（最高法院99年度台上字第1662號判決參照）。則
    借名契約係就借名登記之財產仍由借名者自行管理、使用、
    處分之契約，並無使出名者取得實質所有權或其他權利之意
    思，申言之，判斷是否存在借名登記契約，應視借名登記之
    財產在登記出名者名下後，借名者對該財產是否仍繼續享有
    管理、使用及處分之權限而定。又借名登記契約須當事人雙
    方，就屬於一方現在或將來之財產，以他方之名義，登記為
    所有人或其他權利人，相互意思表示一致，其契約始為成立
    。故當事人一方如主張與他方有借名登記關係存在，自應就
    借名登記契約確已成立之事實，負舉證責任。若其先不能舉
    證，縱他方就其抗辯事實不能舉證，或其所舉證據尚有疵累
    ，亦應駁回該一方之請求（最高法院109年度台上字第529號
    判決參照）。本件上訴人主張與被上訴人間就系爭土地應有
    部份1/3有借名登記契約，惟為被上訴人否認，依上開最高
    法院裁判要旨所示，自應由上訴人就借名登記契約存在之事
    實負舉證之責。
㈡、經查，戊○○出售分割前000號土地應有部分1/6與被上訴人後
    ，被上訴人之應有部分增為2/6即1/3，買賣後之所有權狀均
    由被上訴人持有保管，此為上訴人所不爭執（見本院卷㈡第7
    頁）。又被上訴人就戊○○出售分割前000號土地應有部分前
    ，所持有之土地所有權狀字號為00字第00000號（見本院卷㈠
    第119頁），而戊○○於97年7月31日移轉分割前000號土地應
    有部分與被上訴人後，被上訴人就分割前000號土地之應有
    部分累積為2/6，地政機關於97年7月31日核發與被上訴人持
    有之所有權狀字號亦更換為00字0000號（見本院卷㈠第69、1
    97、451頁），嗣後分割前000號土地因裁判分割，被上訴人
    持有之所有權狀再更換為000○○字第0000號（見本院卷㈠第44
    9頁）。被上訴人抗辯自戊○○處購得分割前000號土地應有部
    分後，土地所有權狀均由被上訴人持有、保管乙節，應與事
    實相符，堪可採信。徵諸上訴人自始未持有保管自戊○○處購
    得分割前000號土地應有部分之土地所有權狀，復未舉證證
    明有管理、使用土地之事實，其主張有借名登記契約存在云
    云，當難採信。
㈢、次查，依我國國民普遍之法律感情所認，所有權狀所表彰意
    義重大，幾乎等同於不動產產權，而依買賣之經驗法則觀之
    ，不動產物權之處分均須提出所有權狀，作為權利合法來源
    證明，且於地政機關辦理所有權移轉登記時，亦為必備之文
    件，因此，不動產所有權人於所有權移轉後，取得不動產所
    有權狀以自行持有保管為常態，如戊○○出售分割前000號土
    地之應有部分確係上訴人借用被上訴人名義而為登記，則上
    訴人為防共有權利不致為被上訴人任意處分，必當要求所有
    權狀共同保管（如開設聯名保管箱放置），或其他保全自身
    權利之措施（如定抵押權或其他權利），反將所有權狀交由
    被上訴人單獨保管，使系爭土地處於隨時任由被上訴人變賣
    、處分，而危及上訴人權益之理，上訴人借名登記之主張，
    顯難採信。
㈣、再查，被上訴人向戊○○購買分割前000號土地應有部分後至今
    ，該部分土地之地價稅均連同被上訴人原應有部分1/6地價
    稅寄送至「臺北市○○區○○○路0段000巷00弄00號0樓」，收寄
    人亦記載為被上訴人，該部分稅金亦均由被上訴人繳納，有
    被上訴人提出之地價稅課明細表及地價稅繳納證明書附卷可
    佐（見本院卷㈠第343-411頁）。徵諸分割前000號土地戊○○
    之應有部分移轉登記與被上訴人後至今，土地所有權狀均由
    被上訴人保管持有，地價稅由被上訴人繳納，地價稅證明書
    亦寄送至被上訴人之處所，此與常見借名登記中，向由借用
    人自行負擔相關稅費之事例有違，上訴人主張向戊○○購買分
    割前000號土地應有部分而借用被上訴人名義登記，殊難採
    認。
㈤、復查，分割訴訟中兩造同為請求裁判分割之原告，上訴人於
    分割訴訟中，並未主張向戊○○購買之應有部分1/6，係上訴
    人借用被上訴人名義而為登記，且於兩造聯名提出之起訴狀
    及104年12月17日民事陳述意見狀中，均記載上訴人之應有
    部分為1/6，被上訴人之應有部分為1/3（見分割訴訟104年
    度司中調字第1970號卷起訴狀及該案一審卷第79頁）。如兩
    造就向戊○○購買之應有部分，確有借名登記契約存在，上訴
    人豈有在分割訴訟中未加主張，以求一併解決，此顯違反經
    驗法則，上訴人主張兩造間存有借名登記之約定，自難採信
    。況丁○○在分割訴訟一審中陳稱「原告（指兩造，下同）兩
    人以不法手段取得我原本就本案土地之持分。原告兩人是以
    房租去購買我的持分，但是我們卻沒有拿到照些房租，我認
    最為原告的持分比例應該要扣除跟我買的持分這個部分來做
    分割」等語（見分割訴訟一審卷第72頁背面）；乙○○於分割
    訴訟二審中陳稱「當初丁○○被拍賣時，我們捨不得，所以沒
    有經過丁○○同意，將欠款返還、停止拍賣，之後才發現是欠
    兩筆債，年後又拍賣三次，但我沒有接到法院資料，李雪貞
    在上次跟法院說有到我家三次、要問我要不要買，但實際上
    她根本沒有來，所以我才說她是利用法律漏洞取得、雖然合
    法但不合理，因拍賣時李雪貞用父母留下的土地6分之1向私
    人借70幾萬元，不是用她自己的土地去借款，借了之後來買
    ，這是父母親留下的財產，李雪貞不可以這樣處理。我認為
    要依年紀大小來分比較公平」等語（見分割訴訟二審卷第47
    頁），上訴人均未當場表示不同意見，或表示有借名登記之
    事實，益見兩造間並無借名登記約定存在，堪與認定。
㈥、雖上訴人主張戊○○出售之土地除分割前000號土地外，尚有臺
    中市○○區○○段000地號土地（下稱000號土地）應有部分25/3
    24，戊○○出售該二筆土地應有部分時，因上訴人與其他兄弟
    間涉訟，本有意一併借用被上訴人名義為登記，惟被上訴人
    遲不配合提出000號土地應有部分之所有權狀，始改以贈與
    為原因，由戊○○移轉000號土地應有部分與訴外人即上訴人
    之子子○○，分割前000號土地應有部分，則借名登記在被上
    訴人名下等語（見原審卷第157頁）。然上訴人果因與兄弟
    涉訟而不便作為上開二筆土地之登記名義人，何以上訴人就
    戊○○出售之分割前000號土地應有部分，不併援用000號土地
    移轉登記與子○○之模式，反採借用被上訴人之名義為登記之
    方式，致日後衍生紛爭，此顯悖離常情，上訴人借名登記之
    主張，自難採信。
㈦、至上訴人主張向丑○○借款，而取得其簽發之大甲區農會支票
    （下稱系爭支票）給付戊○○出售分割前000號土地之價金，
    且被上訴人與戊○○間就分割前000號土地所簽訂之買賣契約
    （下稱系爭契約）第3條亦記載，以系爭支票支付部分價金
    （見原審卷第161頁），足證確為借名登記云云。且依大甲
    區農會函覆結果，系爭支票確為丑○○所簽發，有該會110年7
    月27日甲農信字第0000000000號函附卷可參（見本院卷㈠第1
    57頁）。上開事實雖能證明丑○○所簽發之系爭支票，係用以
    支付戊○○出售分割前000號土地應有部分之部分價金，惟尚
    難據以推論兩造間就系爭土地有成立借名登記契約之合意。
    且依首揭最高法院判決意旨所示，在上訴人未能舉證證明兩
    造間確有借名登記契約存在前，縱被上訴人無法舉證系爭支
    票之緣由，亦應駁回上訴人之請求。另上訴人於原審所舉證
    人王步顯、丑○○、己○○，均證稱不知兩造間就戊○○所出售分
    割前000號土地之應有部分存有借名登記之約定（見原審卷
    第128-137、第176-188頁），益難為有利上訴人主張之認定
    。
六、綜上所述，上訴人並未能證明戊○○所出售分割前000號土地
    之應有部分1/6，係上訴人借用被上訴人名義所為登記，兩
    造間存有借名登記契約之事實，已如前述。從而，上訴人依
    終止借名登記後，類推適用民法第541條第2項之規定，訴請
    被上訴人移轉系爭土地應有部分1/3與上訴人，即屬無據，
    不應准許。原審所為上訴人敗訴之判決，並無不合。上訴論
    旨指摘原判決不當，求與廢棄改判，為無理由，應駁回其上
    訴。
七、本件事證已臻明確，兩造其餘之攻擊或防禦方法及所用之證
    據，經本院斟酌後，認為均不足以影響本判決之結果，爰不
    逐一論列，附此敘明。
八、據上論結，本件上訴為無理由，判決如主文。
中　　華　　民　　國　　110 　年　　12　　月　　29　　日
                  民事第二庭    審判長法　官  楊國精
　　　　　　　　　　　      　　　　　法　官  陳正禧
　　　　　　　　　　　      　　　　　法　官  李立傑
正本係照原本作成。
不得上訴。
                                      書記官  李欣憲
中　　華　　民　　國　　110 　年　　12　　月　　29　　日